【裁判字號】    90,家上,20
【裁判日期】    900509
【裁判案由】    履行同居
【裁判全文】
臺灣高等法院臺南分院民事判決  九十年度家上字第二○號  ｅ
      反訴原告  甲  ○  ○
      反訴被告  乙  ○  ○
右當事人間請求履行同居事件，反訴原告對於中華民國八十九年十一月二十八日臺灣
嘉義地方法院八十九年度婚字第三三三號第一審判決提起上訴，並於本院提起離婚之
反訴，本院判決如左：
      主      文
反訴原告之訴駁回。
反訴訴訟費用由反訴原告負擔。
      事      實
甲、反訴原告方面：未於言詞辯論期日到場，據其以前之陳述及書狀略以：
一、聲明：求為判決：(一)准反訴原告與反訴被告離婚。(二)反訴訴訟費用由反訴被告負
    擔。
二、陳述：
（一）民事訴訟法第五百七十二條第一、二項規定「婚姻無效、確認婚姻成立或不成
      立、撤銷婚姻、離婚或夫妻同居之訴，得合併提起，或於第一審或第二審言詞
      辯論終結前，為訴之變更、追加或提起反訴。依前項規定得為訴之變更、追加
      或提起反訴者，不得另行起訴，其另行起訴者，法院應以裁定移送於訴訟繫屬
      中之第一審或第二審法院合併裁判。受移送之法院不得以違背專屬管轄為理由
      ，移送於他法院。」，則本件反訴原告就反訴被告所提起之履行同居事件，於
      本院審理中，自得提起離婚之反訴。
（二）反訴原告係依據民法第一千零五十二條第一項第三款、第五款及同條第二項之
      規定訴請離婚。
    (一)兩造於民國（下同）四十七年三月二十二日結婚，婚姻關係現仍存續中，有戶
      籍謄本可稽。
    (二)反訴被告自反訴原告生育小孩後，即甚為花心，在外有甚多之女友，並常常不
      返家，家庭日常生活費用均不提供，連做父親最基本的責任，均未盡到，反訴
      原告為維持家庭生活費用及養兒育女，只得出外幫傭工作；當反訴被告返家時
      ，反訴原告責問其何以不回家、在外女友之事並要求其負擔家庭生活費用及子
      女養育費用時，常遭反訴被告辱罵，並遭其毒打，反訴原告於當時早已身心俱
      疲，但是為了年幼子女，反訴原告亦只有忍耐。
    (三)其後反訴被告更變本加厲，自五十九年起即離家不歸，在外與女友同居，偶而
      回家，即藉故辱罵反訴原告，遇有反訴原告回嘴，即出手打反訴原告，此一情
      形斷斷續續持續到七十二年間，因反訴被告越來越變本加厲，及兩造之女林麗
      芬就醫的考量（自幼患有精神方面的疾病），反訴原告才搬遷到台北，但是在
      反訴原告偕子女北上前，反訴被告當時即未居住在家中，因此係反訴被告不與
      反訴原告同居，而非反訴原告不與反訴被告同居。
    (四)其後因兩造之女林麗芬就醫的考量，反訴原告復於八十一年底遷至嘉義市○○
      路八七○巷八號三樓之二嘉義市太和醫院（為嘉義市醫治精神疾病有名的醫院
      ）附近。
    (五)上揭事實，有兩造之子即證人林金賜於第一審之證詞「我母親在民國七十年就
      帶我和我妹妹到台北，我母親幫人家煮飯，因為我父親在外面有女人，常常回
      家裡鬧，我父母親從我小時候就一直吵架，我父親在外面一直有女人，一個換
      過一個，我母親回家都會被他打，我妹妹精神異常需要醫治，從小都是我母親
      在負擔大部分的家計，到出來就都是我母親負擔家計了，連我們兄弟結婚也都
      是我母親負擔的，我父親現在連祖產都賣掉了，我也曾經為了他外面的女人被
      我父親打，我希望他們兩人離婚，因為我母親回去會被我父親打，我父親有暴
      力傾向」等語可證。
    (六)民法第一千零五十二條第一項第三款「夫妻之一方受他方不堪同居之虐待者」
      、第五款「夫妻之一方以惡意遺棄他方在繼續狀態中者」，得向法院請求離婚
      ，反訴被告上揭情形應已構成上開離婚事由，爰提反訴請求判決准予離婚。退
      一步言，若鈞院認上揭情形未該當民法第一千零五十二條第一項第三款、第五
      款之事由，則按反訴被告在外有女人、動輒辱罵、毆打反訴原告，兩造間並已
      有二十多年以上未同居共床，夫妻間之親密性、互信之基礎均已喪失殆盡，顯
      難以維持婚姻，依民法第一千零五十二條第二項「有前項以外之重大事由，難
      以維持婚姻者，夫妻之一方得請求離婚」，反訴原告亦得訴請離婚。
（三）反訴原告亦知反訴被告提起履行同居之訴僅是為遂行其離婚之目的，而反訴原
      告亦無維持本件婚姻之意願，但事情總有是非，法律應有公理，本件過不在反
      訴原告，此何以反訴原告提起本件反訴之原因，亦請判決准予離婚。又兩造於
      七十六年履行同居事件和解後一直都分居。
三、證據：除援用第一審所提證據外，補提戶籍謄本乙份及身心障礙手冊影本一張為
    證。
乙、反訴被告方面：
一、聲明：求為判決：(一)反訴原告之反訴駁回。(二)反訴訴訟費用由反訴原告負擔。
二、陳述：
    如果反訴原告既然不願意回來，反訴被告願意與反訴原告離婚，又兩造於七十六
    年履行同居事件和解後一直都分居，否認證人林金賜之證言。
三、證據：援用第一審所提證據。
      理      由
一、反訴原告未於言詞辯論期日到場，核無民事訴訟法第三百八十六各款所列情形，
    准依反訴被告之聲請，由其一造辯論而為判決。
二、按婚姻無效、確認婚姻成立或不成立、撤銷婚姻、離婚或夫妻同居之訴，得合併
    提起，或於第一審或第二審言詞辯論終結前，為訴之變更、追加或提起反訴。此
    於民事訴訟法第五百七十二條第一項訂有明文。故本件反訴原告於反訴被告所提
    之履行夫妻同居義務之訴訟，於本院言詞辯論終結前，提起離婚之反訴，於法核
    無不合，應予准許，應先敘明。（反訴被告於原審對反訴原告所提起履行同居之
    本訴，嗣於本院九十年四月十二日準備程序中撤回起訴）
三、反訴原告提起反訴主張：查反訴被告十分花心，在外有甚多之女友，常不返家，
    又不負擔家庭生活及子女養育費用，嗣後離家不歸，在外與女友同居。反訴被告
    且常藉故辱罵及毆打反訴原告，因反訴被告變本加厲，及兩造之女林麗芬就醫的
    考量（自幼患有精神方面的疾病），反訴原告才搬遷到台北，在反訴原告偕子女
    北上前，反訴被告即未與反訴原告同居，反訴原告復因兩造之女就醫的考量，再
    於八十一年底遷至現今之住所地。按反訴被告在外有女人、動輒辱罵、毆打反訴
    原告，兩造間並已有二十多年以上未同居共床，夫妻間之親密性、互信之基礎均
    已喪失殆盡，可認有難以維持婚姻之重大事由，爰依據民法第一千零五十二條第
    一項第三款、第五款及同條第二項之規定訴請離婚云云。
四、反訴被告則以：否認證人林金賜之證言，反訴原告既然不願意回來，反訴被告願
    意離婚等語置辯。
五、反訴原告主張與反訴被告係夫妻，現婚姻關係仍存續中，提出戶籍謄本為證，為
    反訴被告所不爭，反訴原告主張兩造間目前尚有婚姻關係存在，堪信為真實。反
    訴原告另主張反訴被告甚為花心，在外與其他女人同居，不負擔家庭生活及子女
    教育費用各情，聲請傳喚兩造所生之子林金賜為證，嗣林金賜於原法院到庭證稱
    『我母親在民國七十年就帶我和我妹妹到台北，我母親幫人家煮飯，因為我父親
    在外面有女人，常常回家裡鬧，我父母親從我小時候就一直吵架，我父親在外面
    一直有女人，一個換過一個，我母親回家都會被他打，我妹妹精神異常需要醫治
    ，從小都是我母親在負擔大部分的家計，到出來就都是我母親負擔家計了，連我
    們兄弟結婚也都是我母親負擔的，我父親現在連祖產都賣掉了，我也曾經為了他
    外面的女人被我父親打，我希望他們兩人離婚，因為我母親回去會被我父親打，
    我父親有暴力傾向』等語，按證人固證稱『反訴被告在外有女人，因此反訴原告
    常遭反訴被告毆打』云云，惟未提出具體事證，指明反訴被告於何時何地與其他
    特定女人有何不軌之行為，泛言指證，已難採信。又證人指稱反訴原告常遭反訴
    被告毆打，查亦無其他物證可稽，亦難憑採，況反訴原告自承為兩造之女林麗芬
    方便就醫的考量（自幼患有精神方面的疾病），於七十二年間搬遷到台北，復於
    八十一年底遷至嘉義市○○路八七○巷八號三樓之二嘉義市太和醫院（為嘉義市
    醫治精神疾病有名的醫院）附近，未與反訴被告共同生活，綜上所述，反訴原告
    主張受有反訴被告不堪同居之虐待及反訴被告惡意遺棄部分，尚乏積極證據足以
    證明，此部分不能認為有理由。
六、反訴原告另主張與反訴被告已有二十多年以上未同居共床，夫妻間之親密性、互
    信之基礎均已喪失殆盡，請求依民法第一千零五十二條第二項規定離婚云云，查
    反訴原告曾與反訴被告於七十六年八月二十一日在台灣嘉義地方法院成立和解，
    反訴原告同意與反訴被告履行同居，此有該院七十六年八月十八日婚字第一一四
    號和解筆錄附原審卷足按，惟自上開「履行同居」和解後，反訴原告迄未與反訴
    被告共同生活，為反訴原告所自承，此項未履行同居責任依法應歸責於反訴原告
    ，依民法第一千零五十二條第二項但書規定，反訴原告係有過失之一方，不得請
    求離婚。
七、綜上所述，反訴原告以反訴被告『不堪同居之虐待』及『惡意遺棄』所提起之離
    婚之反訴，尚乏證據證明，另反訴原告主張『兩造多年未共同生活，有重大事由
    』部分，反訴原告係有過失之一方，依法不得提起離婚之訴，從而反訴原告所提
    起離婚之反訴並無理由，均應予駁回。
據上論結，本件反訴無理由，依民事訴訟法第七十八條、第四百六十三條、第三百八
十五條第一項前段判決如主文。
中      華      民      國    九十      年      五      月      廿九    日
                                    臺灣高等法院臺南分院民事第一庭
~B1審判長法官  林    金    村
~B2      法官  袁    靜    文
~B3      法官  曾    平    杉
右為正本係照原本作成。
如對本判決上訴，須於判決送達後二十日內向本院提出上訴狀，未表明上訴理由者，
應於上訴後二十日內向本院提出理由書。
中      華      民      國    九十      年      五      月      卅一    日
                                        法院書記官  葉    秀    珍


司法院資訊處製作；財團法人民間司法改革基金會備份。
